ACORDAO-COMPLETO-2438528

ACÓRDÃO 5101/2021 ATA 9/2021 - SEGUNDA CÂMARA

VISTOS, relatados e discutidos estes autos de tomada de contas especial instaurada pelo Fundo Nacional de Desenvolvimento da Educação - FNDE em desfavor de Eliésio Cavalcante de Lima, como prefeito de Uiramatã (RR) no período de 2013 a 2016, diante da não comprovação da boa e regular aplicação dos recursos federais repassados no âmbito do Programa Nacional de Alimentação Escolar - PNAE, durante o exercício de 2014, sob o valor de R$ 103.856,00;
ACORDAM os Ministros do Tribunal de Contas da União, reunidos na Sessão da 2ª Câmara, ante as razões expostas pelo Relator, em:
9.1 declarar a revelia de Eliésio Cavalcante de Lima, nos termos do art. 12, § 3°, da Lei nº 8.443, de 1992;
9.2 julgar irregulares as contas de Eliésio Cavalcante de Lima, nos termos dos arts. 1º, I, 16, III, "b" e "c", 19, caput, 23, III, da Lei n.º 8.443, de 1992, para condená-lo ao pagamento do correspondente débito, com a atualização monetária e os juros de mora calculados desde as datas informadas até o efetivo recolhimento, fixando-lhe o prazo de 15 (quinze) dias, contados da notificação, para que comprove perante o Tribunal, nos termos do art. 214, III, "a", do RITCU, o recolhimento da referida dívida em favor do Fundo Nacional de Desenvolvimento da Educação, na forma da legislação em vigor, sob as seguintes condições:
	Data da Ocorrência:
	Valor (em R$) :

	18/3/2014
	12.982,00

	4/4/2014
	12.982,00

	5/5/2014
	12.982,00

	3/6/2014
	12.982,00

	3/7/2014
	12.982,00

	6/8/2014
	12.982,00

	2/9/2014
	12.552,00

	3/10/2014
	13.412,00

9.3 aplicar em desfavor de Eliésio Cavalcante de Lima a multa prevista no art. 57 da Lei n.º 8.443, de 1992, sob o valor de R$ 50.000,00 (cinquenta mil reais) , fixando-lhe o prazo de 15 (quinze) dias, contados da notificação, para que comprove, perante o Tribunal, nos termos do art. 214, III, "a", do RITCU, o recolhimento da referida dívida ao Tesouro Nacional, com a devida atualização monetária, na forma da legislação em vigor;
9.4. autorizar, caso requerido, nos termos do art. 26 da Lei n.º 8.443, de 1992, e do art. 217 do RITCU, o parcelamento das dívidas fixadas por este Acórdão em até 36 (trinta e seis) parcelas mensais e sucessivas, com a atualização monetária e os correspondentes acréscimos legais, esclarecendo ao responsável que a falta de pagamento de qualquer parcela importará no vencimento antecipado do saldo devedor, sem prejuízo das demais medidas legais;
9.5. autorizar, desde logo, a cobrança judicial das dívidas fixadas por este Acórdão, nos termos do art. 28, II, da Lei n.º 8.443, de 1992, diante do não atendimento às notificações; e
9.6 enviar cópia do presente Acórdão, com o Relatório e a Proposta de Deliberação, à Procuradoria Regional da República no Estado de Roraima, nos termos do § 3º do art. 16 da Lei n.º 8.443, de 1992, para o ajuizamento das ações civis e penas cabíveis.

Tomada de Contas Especial instaurada pelo Fundo Nacional de Desenvolvimento da Educação  FNDE em desfavor de Eliésio Cavalcante de Lima, prefeito do Município de Uiramatã (RR), no período de 2013 a 2016, diante da não comprovação da boa e regular aplicação dos recursos repassados no âmbito do Programa Nacional de Alimentação Escolar  PNAE, no exercício de 2014, sob o valor de R$ 103.856,00.

Segunda Câmara

Município de Uiramutã - RR.

3. Responsável: Eliésio Cavalcante de Lima (CPF XXX.267.592-XX).

13.1. Ministros presentes: Bruno Dantas (Presidente), Augusto Nardes, Aroldo Cedraz e Raimundo Carreiro.
13.2. Ministro-Substituto presente: André Luís de Carvalho (Relator).

ANDRÉ DE CARVALHO

Trata-se de tomada de contas especial instaurada pelo Fundo Nacional de Desenvolvimento da Educação - FNDE em desfavor de Eliésio Cavalcante de Lima, como prefeito de Uiramatã (RR) no período de 2013 a 2016, diante da não comprovação da boa e regular aplicação dos recursos federais repassados no âmbito do Programa Nacional de Alimentação Escolar - PNAE, durante o exercício de 2014, sob o valor de R$ 103.856,00. 
2.	Após a análise final do feito, o Auditor Federal Marcello Maia Soares lançou o seu parecer conclusivo à Peça 47, com a anuência dos dirigentes da Secex-TCE (Peças 48 e 49) , nos seguintes termos:
" (...)  Os recursos federais foram repassados por meio de diversas ordens bancárias no intervalo entre 14/3/2014 e 1/10/2014, no valor total de R$ 103.856,00, estando coligidas no demonstrativo de peça 3. O extrato bancário constante dos autos (peça 4) documenta que o saldo se encontrava zerado na data de 7/10/2014. 
3.	Consolidando as ordens bancárias emitidas em datas idênticas e considerada a data dos créditos nas contas específicas, conforme os extratos bancários constantes dos autos (peça 4) , temos a cronologia sintética dos repasses agregados, conforme a tabela seguinte:
	Data do crédito nas contas específicas
	Valor (R$) 

	18/3/2014
	12.982,00

	4/4/2014
	12.982,00

	5/5/2014
	12.982,00

	3/6/2014
	12.982,00

	3/7/2014
	12.982,00

	6/8/2014
	12.982,00

	2/9/2014
	12.552,00

	3/10/2014
	13.412,00

	Total
	103.856,00

4. 	A prestação de contas foi registrada no sistema integrado do FNDE (peça 5) , na data de 10/9/2015. 
5.	Antes mesmo da apresentação da prestação de contas, a Controladoria Geral da União, no âmbito de ação de fiscalização (40ª Etapa do Programa de Fiscalização a partir de Sorteios Públicos) , realizada no intervalo de 16/3/2015 a 20/3/2015, examinou a execução do PNAE, compreendendo os exercícios de 2013 a 2015, conforme relevantes achados descritos no Relatório de Fiscalização 40027.
6.	Nesta instrução, entretanto, serão objeto de menção apenas as ocorrências pertinentes ao exercício de 2014. O FNDE instaurou tomada de contas especial relativa ao exercício de 2013, a qual passou a constituir, no TCU, o TC Processo 005.768/2019-5, também da relatoria do Ministro Substituto André de Carvalho, o qual recebeu julgamento por meio do Acórdão 12689/2019-TCU-Segunda Câmara, no qual o responsável teve as contas julgadas irregulares e foi, outrossim, condenado ao pagamento de multa, conforme previsto no art. 57 da lei 8.443/92. 
7.	São as seguintes as ocorrências concernentes ao exercício de 2014, na execução do PNAE no município de Uiramatã, consignadas em trecho específico do Relatório de Fiscalização 40027 da CGU (peça 10, p. 5-28) :
7.1 Divergência entre os quantitativos registrados nos termos de remessa de gêneros alimentícios às escolas e aqueles constantes das notas fiscais de aquisição e pagamentos efetuados pela Prefeitura, resultando em uma diferença de R$ 58.193,95, correspondente aos valores das mercadorias cuja entrega não restou comprovada; 
7.2 Aquisição de gêneros com preços superiores aos praticados no mercado local, com prejuízo de R$ 56.469,00; 
7.3 Realização de cotação de preços em estabelecimentos de outros municípios, para instrução das licitações de gêneros alimentícios;
7.4 Restrição à competitividade das licitações (retirada do edital somente na sede do município) , sob a alegação de incipiência de conexão à rede mundial de computadores;
7.5 Instalações físicas e equipamentos inadequados para o armazenamento e preparo das refeições, com o uso de estruturas residenciais das comunidades atendidas, no caso da elaboração das refeições; 
7.6 Falta de nutricionista para a elaboração e acompanhamento do cardápio da merenda escolar. 
8.	A prestação de contas foi apreciada por meio do Parecer Técnico 4611/2017/COECS-CGPAE/DIRAE (peça 7) , que assinalou a presença das seguintes anomalias: 
8.1 Falta de aquisição dos gêneros no percentual mínimo de 30% diretamente da agricultura familiar, conforme exigido pelo art. 24 da Resolução CD/FNDE 26/2013;
8.2 Falta de nutricionista para acompanhamento da execução do programa como responsável técnico, e também de cardápio elaborado das refeições, em infração ao art. 12 da Resolução CD/FNDE 26/2013;
8.3 Falta de aplicação de teste de aceitabilidade, preconizado pelo art. 17 da Resolução CD/FNDE 26/2013;
8.4 Ausência de realização de ações educacionais de educação alimentar e nutricional, em oposição ao art. 13 da Resolução CD/FNDE 26/2013;
8.5 Ausência de atuação do Conselho de Alimentação Escolar nas atividades ao seu cargo, inclusive a apresentação de parecer conclusivo sobre a execução do programa, em descumprimento do art. 35, inciso III, da Resolução CD/FNDE 26/2013. 
9.	Por seu turno, o Parecer Financeiro 5470/2017/DAESP/COPRA/CGCAP/DIFIN, de 13/12/2017 (peça 8, p. 3-8) , conquanto endosse o entendimento da CGU sobre as irregularidades levantadas, procedeu a alguns ajustes na modulação do total de prejuízos ao erário apurados. 
10. Nesse sentido, considerando que apenas uma parte (três no total) das notas fiscais totalizadas pela CGU para confronto com os quantitativos constantes das guias de remessa às escolas municipais foi efetivamente arrolada na prestação de contas, tratou de aplicar o percentual de 37,5% (que corresponderia à porcentagem dos valores de distribuição não comprovada) somente nos valores correspondentes a estes documentos, que era de R$ 19.844,25, chegando ao valor de 7.441,59, passível de rejeição na prestação de contas, em virtude desta anomalia. 
11. Quanto ao superfaturamento decorrente da alegada discrepância entre os valores contratuais ajustados e os parâmetros mercadológicos identificados na ação de controle, tratou de aplicar o percentual de 31% sobre a diferença entre a despesa total indicada na prestação de contas (R$ 103.707,31) e o valor já glosado (R$ 7.441,59) , em virtude da falta de comprovação de distribuição às escolas de parte dos gêneros adquiridos. Destarte, obteve-se o valor de R$ 29.842,37, que decorreria do invocado superfaturamento.  
12. A despeito de tais considerações e cálculos acima, considerando a manifestação constante do Parecer Técnico 4611/2017/COECS/CGPAE/DIRAE (peça 7) e a ausência do parecer conclusivo do CAE, entendido como peça essencial para o reconhecimento da regularidade da execução do programa, o FNDE posicionou-se pela rejeição total da prestação de contas e a devolução integral dos recursos repassados no exercício de 2014, que corresponderia ao valor total de R$ 103.644,75.
13. A respeito desse cálculo, deve ser ressalvado que o valor correto da totalidade dos repasses corresponde à importância de R$ 103.856,00, e não a R$ 103.644,75. O equívoco pode ser atribuído ao cômputo da última ordem bancária emitida no exercício (OB 407235) , na data de 1/10/2014 (peça 3, p. 3) , com crédito na conta corrente em 3/10/2014 (peça 4, p. 3) , cujo valor foi de R$ 11.568,00, e não de R$ 11.303,59, como registrado no Parecer Financeiro 5470/2017/DAESP/COPRA/CGCAP/DIFIN (peça 8, p. 6) , além da inclusão de valores supostamente de exercícios anteriores (R$ 53,16) , sem consonância com o registro documental do próprio extrato bancário da conta corrente específica (peça 4) .
14. Ao longo da fase interna da tomada de contas especial, o órgão repassador intentou diversas comunicações com o responsável, por meio das seguintes notificações:
 
	Ofício
	Objeto
	Aviso de Recebimento

	10892E/2015-SEOPC/COPRA/CGCAP/DIFIN/FNDE, de 23/2/2015 (peça 9, p. 1) 
	Cobra apresentação da prestação de contas
	16/4/2015 (peça 17, p. 1) 

	24497E/2015-SEOPC/COPRA/CGCAP/DIFIN/FNDE, de 2/10/2015 (peça 9, p. 2-3) 
	Cobra apresentação da prestação de contas
	Não consta

	825/2018- DAESP/COPRA/CGCAP/DIFIN/FNDE, de 17/1/2018 (peça 9, p. 4-5) 
	Encaminha cópia do Parecer 5470/2017/DAESP/COPRA/CGCAP/DIFIN
	Não consta 

15. Inerte o responsável, foi instaurada a tomada de contas especial, cujo relatório específico (peça 19) concluiu pela responsabilidade do Sr. Eliésio Cavalcante de Lima, ex-Prefeito Municipal de Uiramatã (RR) , na gestão 2013-2016, pelo valor total de R$ 103.644,75, assentindo, dessa forma, à conclusão do Parecer Financeiro 5470/2017/DAESP/COPRA/CGCAP/DIFIN, de 13/12/2017 (peça 8, p. 3-8) . O entendimento do tomador de contas foi chancelado pelas instâncias subsequentes do controle interno (peças 20-22) , manifestações das quais tomou ciência a autoridade ministerial (peça 23) .  
16. Em intervenção inicial no processo, a SECEX-TCE, em pareceres uniformes (peças 25-27) , após atestar a presença, no processo, dos pressupostos de constituição e de procedibilidade constantes das disposições legais e regimentais, além daqueles estipulados pela Instrução Normativa TCU 71/2012, com a redação da Instrução Normativa TCU 76/2016, reputou como insuficientes as evidências reunidas pela CGU para inquinar a aplicação dos recursos com base no superfaturamento descrito, uma vez que se restringiam a declarações unilaterais, sem documentação de amparo. 
17. Destarte, postulou que a rejeição total da prestação de contas deveria ser escorada na inexistência de atuação, e mesmo de constituição, do Conselho de Alimentação Escolar na municipalidade, em clara e grave infração ao art. 18 da lei 11.947/2009, fundamento empregado pelo Parecer Financeiro 5470/2017/DAESP/COPRA/CGCAP/DIFIN, de 13/12/2017 (peça 8, p. 3-8) , que lastreou seus argumentos nas constatações registradas no referido Parecer Técnico 4611/2017/COECS-CGPAE/DIRAE (peça 7) .
18. A partir destas considerações, postulou-se que o débito deveria corresponder à totalidade dos recursos repassados à municipalidade no âmbito do PNAE no exercício de 2014:
	Data (corresponde ao efetivo crédito dos valores na conta específica) 
	Valor (R$) 

	18/3/2014
	12.982,00

	4/4/2014
	12.982,00

	5/5/2014
	12.982,00

	3/6/2014
	12.982,00

	3/7/2014
	12.982,00

	6/8/2014
	12.982,00

	2/9/2014
	12.552,00

	3/10/2014
	13.412,00

	Total
	103.856,00

19. Procedeu-se, assim, com amparo em delegação de competência do relator desse feito, Ministro Substituto André Luís de Carvalho, nos termos do art. 1º, inc. VII, da Portaria-GAB-MINS-ALC Nº 1, de 30/7/2014, à citação do responsável, nos seguintes formato e fundamentos: 
24.1 	Citação, nos termos dos arts. 10, § 1º e 12, inciso II, da Lei 8.443/1992, c/c o art. 202, inciso II, e §1º, do Regimento Interno do TCU, do Sr. Eliésio Cavalcante de Lima, ex-Prefeito Municipal de Uiramatã (RR) , para, no prazo de quinze dias, a contar do recebimento do ofício citatório, apresentar alegações de defesa quanto às ocorrências abaixo indicadas, em razão das condutas também especificadas, ou recolher aos cofres do Fundo Nacional de Desenvolvimento da Educação - FNDE - as importâncias abaixo arroladas, atualizadas monetariamente a partir da data indicada até o seu recolhimento:
24.1.1 	Programa Nacional de Alimentação Escolar - PNAE
	Data 
	Valor (R$) 

	18/3/2014
	12.982,00

	4/4/2014
	12.982,00

	5/5/2014
	12.982,00

	3/6/2014
	12.982,00

	3/7/2014
	12.982,00

	6/8/2014
	12.982,00

	2/9/2014
	12.552,00

	3/10/2014
	13.412,00

	Total
	103.856,00

Valor atualizado em 24/4/2019: R$ 136.558,88 (sem juros) 
Ocorrência: Ausência de operação do Conselho de Alimentação Escolar - CAE e de seu pronunciamento na prestação de contas dos recursos do Programa Nacional de Alimentação Escolar - PNAE, repassados ao município de Uiramatã (RR) no exercício de 2014; Instalações físicas e equipamentos inadequados para o armazenamento e preparo das refeições; e Falta de nutricionista para a elaboração e acompanhamento do cardápio da merenda escolar;
Conduta: deixar de apresentar junto com a prestação de contas o parecer do Conselho de Alimentação Escolar - CAE, como também permitir que o armazenamento e preparo das refeições fossem realizados em instalações e equipamentos inadequados, sem o acompanhamento do cardápio da merenda por nutricionista, no âmbito do Programa Nacional de Alimentação Escolar - PNAE, no município de Uiramatã (RR) - exercício de 2014;
Dispositivos legais e infralegais violados: arts. 12 e 18, caput, da lei 11.947/2009; arts. 5º, inciso III, 12, 34, 35, 36 e 37 da Resolução CD/FNDE 26, de 17/6/2013; Acórdãos TCU 3688/2014, 4811/2016 e 4716/2018, todos da Segunda Câmara;
Evidências: Relatório de Fiscalização 40027 da CGU (peça 10, p. 5-16) ; Parecer Financeiro 5470/2017/DAESP/COPRA/CGCAP/DIFIN, de 13/12/2017 (peça 8, p. 3-8) ; Parecer Técnico 4611/2017/COECS/CGPAE/DIRAE (peça 7) .
20. As tentativas de convocação do responsável foram efetuadas a partir dos seguintes expedientes: 
	Expediente
	Endereço
	Fonte do endereço
	Aviso de Recebimento
	Nome do recebedor

	Ofício 2322/2019-TCU/Secex-TCE, de 7/5/2019 (peça 29) 
	Rua da Ponte - nº 100 - Centro 69.358-000 - Uiramutã - RR
	Processo TC Processo 005.770/2019-0 (peça 9) , Ministério da Educação - Ofício nº 10892E/2015- SEOPC/COPRA/CGCAP/DIFIN/FNDE (peça 33) 
	Recebido em 21/6/2019 (peça 30) 
	Mileide Carneiro de Lima - RG 312309-0

	Ofício 10322/2019-TCU/Secex-TCE, de 20/11/2019 (peça 34) 
	Rua Perpétua, 272 - Pricumã 69.309-403 - Boa Vista - RR
	Secretaria da Receita Federal (peça 33) 
	Devolvido por motivo de mudança (peça 35) 
	-

	Ofício 10551/2020-TCU/Seproc, de 18/3/2020 (peça 37) 
	Rua David Cavalcante de Lima S/N - Vila do Uiramutã - Centro 69.358-000 - Uiramutã - RR
	Processo TC Processo 005.770/2019-0 (peça 32) ; Inquérito Civil n° 1.32.000.000690/2016-11 (peça 33) ; Tribunal Superior Eleitoral (peça 36) 
	Não procurado e devolvido (peça 38) 
	-

	Ofício 31327/2020-TCU/Seproc, de 23/6/2020 (peça 40) 
	Rua Ivone Pinheiro, 676, apt. 1 - Caimbé 69.312-201 - Boa Vista - RR
	Processo TC Processo 005.770/2019-0 (peça 32) , Inquérito Civil n° 1.32.000.000690/2016-11 (peça 33) 
	Devolvido por desconhecimento do destinatário (peça 42) 
	-

	Ofício 31326/2020-TCU/Seproc, de 23/6/2020 (peça 41) 
	Rua da Ponte, casa 82 - Centro 69.358-000 - Uiramutã - RR
	Registro Nacional de Carteira de Habilitação - Renach (peça 33) 
	Não procurado e devolvido (peça 44) 
	-

	Edital 0821/2020-TCU/Seproc, de 8 de junho de 2020
	-
	Não se aplica
	Publicação no Diário Oficial da União de 26/6/2020 - Seção 3, p. 104 (peça 43) 
	-

21. O responsável não compareceu aos autos, seja para apresentar defesa, seja para solicitar prazo adicional para fazê-lo. 
EXAME TÉCNICO
22. Em que pese o recebimento acusado na entrega do Ofício 2322/2019-TCU/Secex-TCE, de 7/5/2019 (peça 29) , entendemos que a comunicação não pode ser reputada como válida. O endereço empregado no expediente corresponde àquele utilizado pelo órgão repassador na fase interna do processo, cuja fonte não consta dos autos, impossibilitando a comprovação de que se refira, de fato, ao endereço do responsável.  
23. Apesar do fato, todas as demais tentativas foram infrutíferas, e, após diversas pesquisas efetuadas em bases de dados de sistemas corporativos acessíveis ao Tribunal (Sistemas CPF, TSE e Renach) , foram esgotadas as possibilidades de amealhar outros possíveis endereços em que pudesse ser localizado o agente (peças 32-33; 36) , mesmo tendo o Tribunal efetuado todos os esforços ao seu alcance para esse mister. 
24. Desse modo, fica respaldada a adoção da última alternativa para evitar a frustração do processo, qual seja, a citação ficta, com previsão no art. 22, inciso III, da lei 8.443/92, qual seja, a publicação de edital no Diário Oficial da União (Acórdão 1645/2016-TCU-Plenário - Rel. Min.  Augusto Nardes; Acórdão 1540/2020-TCU-Plenário - Rel. Min. Benjamin Zymler; Acórdão 3022/2011-TCU-Segunda Câmara - Rel. Min. Aroldo Cedraz) .
25. Nesta perspectiva, o chamamento foi exitoso, no sentido de proporcionar a oportunidade ao responsável de comparecer aos autos e exercer com plenitude o direito à ampla defesa e ao contraditório gravado na Constituição Federal.
26. Apesar de regularmente citado, o responsável deixou transcorrer in albis o prazo regimental de 15 dias, que lhe foi concedido para apresentar alegações de defesa e/ou efetuar o recolhimento do débito, motivo pelo qual se impõe o reconhecimento da revelia de que trata o art. 12, § 3º, da Lei 8.443/1992. Deve ser ressaltado que a forma de contagem de prazos instituída pelo vigente Código de Processo Civil (lei 13.105/2015) , em dias úteis, é inaplicável à processualística de controle externo (Acórdão 2224/2018-TCU-Plenário - Rel. Min. Marcos Bemquerer) , que segue sendo regida pela Resolução TCU 170/2004 nesse particular.
27. A despeito da caracterização da revelia do agente mencionado, devem ser considerados, no entanto, eventuais elementos já constantes dos autos, os quais poderiam, em tese, conceder-lhe um juízo favorável.
28. Deve-se observar que, nos processos do TCU, a revelia não implica a presunção de que sejam verdadeiras todas as imputações levantadas contra os responsáveis, diferentemente do que ocorre no processo civil, em que o não comparecimento do réu aos autos leva à presunção da verdade dos fatos narrados pelo autor. 
29. Finalizada essa breve retrospectiva, bem como o introito analítico, emergindo na apreciação meritória, reconhece-se que os apontamentos cabíveis e necessários ao deslinde da matéria não são extensos.
30. Não exsurgiram constatações posteriores que infirmem o entendimento externado pela unidade técnica na abordagem preliminar, não somente porque o responsável não apresentou alegações de defesa, como inexistem nos autos elementos que o favoreça, não abarcados inicialmente. 
31. Em se tratando de processo em que a parte interessada - a qual fora imputada débito - não se manifestou acerca das irregularidades imputadas, não há elementos para que se possa efetivamente aferir e reconhecer a ocorrência de boa-fé na sua conduta, podendo este Tribunal, desde logo, proferir o julgamento de mérito pela irregularidade das contas, conforme os termos dos §§ 2º e 6º do art. 202 do Regimento Interno do TCU (Acórdão 2064/2011-TCU-Primeira Câmara - Rel. Min. Ubiratan Aguiar; 6.182/2011-TCU - 1ª Câmara - Rel. Min. Weder de Oliveira, 4.072/2010-TCU-1ª Câmara - Rel. Min. Valmir Campelo; 1.189/2009-TCU- 1ª Câmara - Rel. Min. Marcos Bemquerer; 731/2008-TCU-Plenário; Rel. Min. Aroldo Cedraz) .
32. No tocante à prescrição punitiva, temos que, conforme o Acórdão 1441/2016-TCU-Plenário, o qual uniformizou a jurisprudência acerca dessa questão, a prescrição subordina-se ao prazo decenal geral indicado no art. 205 do Código Civil, contado da data de ocorrência da irregularidade sancionada, nos termos do art. 189 daquele diploma, sendo este prazo interrompido pelo ato que ordenar a citação, a audiência ou a oitiva do responsável.
33. No caso específico, é preciso estabelecer o termo inicial desse interregno, uma vez que as irregularidades sancionadas verificaram-se no decorrer de um intervalo temporal. Para fins de estabelecimento do termo inicial do prazo prescricional, o critério que se adota comumente, em casos da espécie, é considerá-lo como a data limite para a apresentação da prestação de contas pelo aplicador dos recursos. Essa opção apresenta como fundamento o princípio da actio nata, pois, segundo seus defensores, representaria o termo inicial aquele momento em que o Estado teria condições de agir na defesa de seus interesses, quando se mostrasse necessário (Acórdão 689/2015-TCU-Primeira Câmara - Rel. Min. Walton Alencar Rodrigues; Acórdão 2278/2019-TCU-Primeira Câmara - Rel. Min. Augusto Sherman) .
34. Tal critério é passível de críticas, na medida em que a prestação de contas possui um caráter declaratório, e não constitutivo, das referências fáticas que se relacionam com as possíveis irregularidades que se habilitam a ser objeto de sanção. Desconsidera, sobretudo, o poder-dever estatal de acompanhar pari passu, a execução da ação governamental, com potencial ablativo das desconformidades. Opera logicamente em desfavor do agente punível. Sua adoção será, contudo, sugerida, em coerência com a linha interpretativa mantida por esta Corte. 
35. No caso vertente, o prazo final para a apresentação da prestação de contas do programa encerrava-se na data de 15/2/2015, conforme o art. 34 da Resolução CD/FNDE 38, de 16/7/2009.
36. Sendo evento interruptivo o despacho autorizativo da citação empreendida, ocorrido em 26/4/2019 (peça 27) , o prazo prescricional encontra-se em plena fluência. 
37. Deve ser ressaltado que mesmo a prescrição não afeta o julgamento das contas, nem a condenação em débito. No tocante ao entendimento proferido pelo Supremo Tribunal Federal, no julgamento recente do RE 636.886 (tema 899) , a respeito da prescritibilidade da pretensão de ressarcimento ao erário com base em decisão de tribunal de contas, cabe assinalar que a decisão do STF alcança tão somente a fase judicial de execução do título extrajudicial, não atingindo os processos de controle externo em trâmite no TCU, conforme orientação sufragada pelo Acórdão 6589/2020-TCU-Segunda Câmara, da relatoria do Ministro Raimundo Carreiro. Aliás, da ementa do julgado do STF constou que: 'A pretensão de ressarcimento ao erário em face de agentes públicos reconhecida em acórdão de Tribunal de Contas prescreve na forma da Lei 6.830/1980 (Lei de Execução Fiscal) '. Portanto, até o trânsito em julgado do acórdão condenatório do TCU, permanece imprescritível a pretensão de ressarcimento ao erário decorrente da instauração da tomada de contas especial, conforme Enunciado da Súmula 282 do TCU ('As ações de ressarcimento movidas pelo Estado contra os agentes causadores de danos ao erário são imprescritíveis) .
CONCLUSÃO
38. Considerando que: o responsável, a despeito de regularmente notificado, não acorreu aos autos, configurando-se a sua revelia; não há elementos de prova hábeis a afastar as irregularidades apontadas na convocação efetuada; cabe ao Sr. Eliésio Cavalcante de Lima a irregularidade das contas, bem como a imputação de débito, nos valores indicados no expediente citatório, e a aplicação da multa do art. 57 da lei 8.443/92.
PROPOSTA DE ENCAMINHAMENTO 
39. Diante do exposto, submetem-se os autos à consideração superior, propondo:
39.1. considerar, para todos os efeitos, revel o Sr. Eliésio Cavalcante de Lima (CPF XXX.267.592-XX) , dando-se prosseguimento ao processo, conforme preceitua o art. 12, § 3º, da Lei 8.443/1992, c/c o art. 202, §8º, do RITCU;
39.2. julgar irregulares as contas do Sr. Eliésio Cavalcante de Lima (CPF XXX.267.592-XX) , com fundamento nos arts. 1º, inciso I, 16, inciso III, alíneas 'b' e 'c', 19, caput, e 23, inciso III, da Lei 8.443/1992, c/c os arts. 1º, inciso I, 209, incisos II e III, 210 e 214, inciso III, do Regimento Interno do TCU, e condenando-o ao pagamento das importâncias a seguir especificadas e fixando-lhe o prazo de 15 dias, para que comprove, perante este Tribunal, em respeito ao art. 214, inciso III, alíneas 'a' e 'b', do Regimento Interno do TCU, o recolhimento das dívidas aos cofres do Fundo Nacional de Desenvolvimento da Educação, atualizadas monetariamente e acrescidas de juros de mora, calculados a partir das datas indicadas até a data do efetivo recolhimento e com o abatimento de valores acaso já satisfeitos, nos termos da legislação vigente:
	Data 
	Valor (R$) 

	18/3/2014
	12.982,00

	4/4/2014
	12.982,00

	5/5/2014
	12.982,00

	3/6/2014
	12.982,00

	3/7/2014
	12.982,00

	6/8/2014
	12.982,00

	2/9/2014
	12.552,00

	3/10/2014
	13.412,00

	Total
	103.856,00

Valor atualizado em 1/9/2020 (com juros) : R$ 161.322,45
39.3 Aplicar ao Sr. Eliésio Cavalcante de Lima a multa prevista no art. 57 da lei 8.443/92, c/c o art. 267 do Regimento Interno do TCU, com a fixação do prazo de quinze dias, a contar da notificação, para comprovar, perante o Tribunal (art. 214, inciso III, alínea 'a', do Regimento Interno) , o recolhimento da dívida aos cofres do Tesouro Nacional, atualizadas monetariamente desde a data do acórdão até a do efetivo recolhimento, se forem pagas após o vencimento, na forma da legislação em vigor; 
39.4 autorizar, desde logo, a cobrança judicial das dívidas, nos termos do art. 28, inciso II, da Lei 8.443/1992, c/c o art. 219, inciso II, do Regimento Interno do TCU, caso não atendida a notificação;
39.5 autorizar, desde logo, se requerido pelo responsável, com fundamento no art. 26, da Lei 8.443/1992, c/c o art. 217 do Regimento Interno do TCU, o parcelamento das dívidas em até 36 (trinta e seis) parcelas, incidindo sobre cada uma, os encargos legais devidos, sem prejuízo de alertá-lo de que, caso opte por essa forma de pagamento, a falta de comprovação do recolhimento de qualquer parcela implicará o vencimento antecipado do saldo devedor, nos termos do art. 26, parágrafo único, da Lei 8.443/1992, c/c o art. 217, §2º, do Regimento Interno do TCU;
39.6 enviar cópia do Acórdão que vier a ser proferido ao FNDE e ao responsável, para ciência, informando que a presente deliberação, acompanhada do Relatório e do Voto que a fundamentam, está disponível para a consulta no endereço www.tcu.gov.br/acordaos, além de esclarecer que, caso requerido, o TCU poderá fornecer sem custos as correspondentes cópias, de forma impressa; e
39.7 enviar cópia do Acórdão a ser prolatado, bem como do Relatório e do Voto que o fundamentarem, à Procuradoria da República no Estado de Roraima, nos termos do § 3º do art. 16 da Lei 8.443/1992 c/c o § 7º do art. 209 do Regimento Interno do TCU, para adoção das medidas cabíveis.".
3.	Enfim, por intermédio do Exmo. Sr. Procurador Marinus Eduardo De Vries Marsico, o MPTCU anuiu, em cota singela (Peça 50) , à referida proposta da unidade técnica.
É o Relatório.

não há.

Procurador Marinus Eduardo De Vries Marsico.

TOMADA DE CONTAS ESPECIAL. FUNDO NACIONAL DE DESENVOLVIMENTO DA EDUCAÇÃO. NÃO COMPROVAÇÃO DA BOA E REGULAR APLICAÇÃO DOS RECURSOS FEDERAIS REPASSADOS EM 2014. CITAÇÃO. REVELIA. CONTAS IRREGULARES. DÉBITO. MULTA. COMUNICAÇÃO.

TOMADA DE CONTAS ESPECIAL (TCE)

Secretaria de Controle Externo de Tomada de Contas Especial (Secex-TCE).

Trata-se de tomada de contas especial instaurada pelo Fundo Nacional de Desenvolvimento da Educação - FNDE em desfavor de Eliésio Cavalcante de Lima, como prefeito de Uiramatã (RR) no período de 2013 a 2016, diante da não comprovação da boa e regular aplicação dos recursos federais repassados no âmbito do Programa Nacional de Alimentação Escolar - PNAE, durante o exercício de 2014, sob o valor de R$ 103.856,00. 
2.	A partir do Relatório de Tomada de Contas Especial n.º 324, de 2018 (Peça 19) , o tomador de contas assinalou a responsabilidade em desfavor de Eliésio Cavalcante de Lima diante da impugnação das despesas realizadas, durante o exercício de 2014, no âmbito do PNAE sob o valor original de R$ 103.644,75.
3.	No âmbito do TCU, a Secex-TCE promoveu a citação do aludido responsável para apresentar as suas alegações de defesa ou recolher o correspondente débito sob o valor de R$ 103.856,00, diante da não comprovação da boa e regular aplicação dos recursos repassados no âmbito do PNAE, em 2014.
4.	A despeito, contudo, da regular citação, o responsável (Eliésio Cavalcante de Lima) não apresentou as suas alegações de defesa, nem efetuou, tampouco, o recolhimento do débito, passando à condição de revel perante o TCU, nos termos do art. 12, § 3º, da Lei nº 8.443, de 1992. 
5. 	De todo modo, após a análise final do feito, a unidade técnica propôs a irregularidade das contas do aludido responsável para condená-lo ao pagamento do correspondente débito, além de lhe aplicar a subsequente multa, tendo o Parquet especial anuído a essa proposta.
6.	O TCU pode incorporar o parecer da unidade técnica a estas razões de decidir.
7.	Bem se sabe que, em sintonia, entre outros, com os Acórdãos 1.194/2009 e 3.991/2015, da 1ª Câmara, os Acórdãos 27/2004, 6.235/2013 e 3.223/2017, da 2ª Câmara, e os Acórdãos 11/1997 e 997/2015, do Plenário, a jurisprudência do TCU estaria firmada no sentido da pessoal responsabilidade do gestor pela comprovação da boa e regular aplicação dos recursos federais, submetendo todo aquele que administra os recursos públicos ao dever de demonstrar o correto emprego dos valores federais, nos termos do art. 70, parágrafo único, da Constituição de 1988 e do art. 93 do Decreto-Lei nº 200, de 1967.
8.	Por esse ângulo, diante da ausência de elementos capazes de demonstrar a boa e regular aplicação dos recursos federais repassados no âmbito do PNAE, em 2014, restaria confirmada a presunção legal de dano ao erário em face do eventual desvio ou desperdício dos respectivos recursos federais repassados, estando adequada a proposta da unidade técnica para condenar o aludido responsável em débito e em multa.
9.	Não subsistiria, enfim, a eventual prescrição da pretensão punitiva do TCU sobre o presente caso concreto, já que, nos termos do Acórdão 1441/2016-TCU-Plenário, não teria ocorrido o transcurso de mais de dez anos entre a ordem para a realização da citação do responsável, em 26/04/2019 (Peça 27) , e data fatal para a prestação de contas dos recursos federais inerentes ao PNAE, em 2014 (Peça 3) .
10.	Sem prejuízo, no entanto, do respeito ao entendimento do Tribunal positivado no Acórdão 1441/2016-TCU-Plenário, deve ser reiterada a minha ressalva já registrada em vários outros julgados do TCU no sentido de que, na ausência de lei específica, o TCU não deveria aplicar qualquer prazo prescricional sobre a referida pretensão punitiva ou, então, na pior das hipóteses, o Tribunal deveria aplicar a regra prescricional fixada pela Lei n.º 9.873, de 1999, não só porque ela trata diretamente de prescrição no âmbito do direito administrativo sancionador, mas também porque, entre outras medidas, a aludida lei manda aplicar o prazo prescricional penal, quando a infração administrativa também configure crime, além de determinar expressamente que, diante de ilícito continuado ou permanente, a contagem do prazo deve iniciar a partir da cessação do aludido ilícito.
11.	A despeito, então, de registrar essa minha posição pessoal, o TCU deve pugnar pela aplicação da multa legal em desfavor do aludido responsável a partir do entendimento fixado pelo aludido Acórdão 1441/2016-TCU-Plenário.
12.	Não subsistiria, de todo modo, a eventual necessidade de promover o retorno do presente processo para buscar a citação de outros eventuais responsáveis, estando esse entendimento, aliás, em plena sintonia com a jurisprudência fixada pelo TCU a partir, por exemplo, dos Acórdãos 4.002/2020 e 5.297/2013, da 2ª Câmara, e dos Acórdãos 1.170/2017 e 1.223/2015, do Plenário, já que a ausência dessa nova citação não resultaria em prejuízo à defesa do atual responsável, não só porque o presente processo já estaria em plenas condições de efetivo julgamento pelo TCU, mas também porque a solidariedade passiva seria legalmente erigida em favor do ente estatal credor, e não das eventuais pessoas privadas devedoras, podendo, se for o caso, o atual condenado ajuizar a superveniente ação regressiva em desfavor de outros eventuais responsáveis supostamente coobrigados.
13.	Não fosse o bastante, como a malsinada irregularidade configuraria a eventual conduta dolosa no sentido de efetivamente assumir o risco de facilitar, permitir ou concorrer para que pessoa física ou jurídica privada incorpore ou utilize rendas, verbas ou valores integrantes do acervo patrimonial da administração pública, sem a observância das formalidades legais ou regulamentares aplicáveis, resultando no eventual ilícito doloso de improbidade administrativa causador do aludido prejuízo ao erário, nos termos, por exemplo, do art. 10, I e II, da Lei n.º 8.429, de 1992, a eventual prescrição da ação de ressarcimento ao erário também não subsistiria, estando esse entendimento em plena consonância com a jurisprudência fixada pelo STF no bojo do RE 852.475-SP, com o trânsito em julgado a partir de 6/12/2019, diante da Tese de Repercussão Geral n.º 897 no sentido de que "São imprescritíveis as ações de ressarcimento ao erário fundadas na prática de ato doloso tipificado na Lei de Improbidade Administrativa". 
14.	O TCU deve julgar irregulares, portanto, as contas de Eliésio Cavalcante de Lima para condená-lo ao pagamento do correspondente débito, além de lhe aplicar a multa prevista no art. 57 da Lei n.º 8.443, de 1992.
	Ante o exposto, pugno pela prolação do Acórdão ora submetido a este Colegiado.
TCU, Sala das Sessões, em tagDataSessao.
Ministro-Substituto ANDRÉ LUÍS DE CARVALHO 
Relator